臺灣基隆地方法院民事判決  
111年度簡上字第29號
上  訴  人
即  原  告  元大商業銀行股份有限公司


法定代理人  翁  健  
訴訟代理人  林鳳章  
            楊彥勳  
被  上訴人
即  被  告  黃金海  

上列當事人間請求清償債務事件，上訴人對於民國110年12月30
日110年度基簡字第659號第一審判決提起上訴，本院第二審合議
庭於民國111年8月8日言詞辯論終結，判決如下：
    主      文
一、原判決廢棄。
二、被上訴人應給付上訴人新臺幣肆萬伍仟壹佰零伍元，及自民
    國九十五年九月十五日起至清償日止，按年息百分之十五計
    算之利息。
三、被上訴人應給付上訴人新臺幣玖萬伍仟零伍拾柒元，及自民
    國九十四年八月二十三日起至清償日止，按年息百分之十五
    計算之利息，暨自民國九十四年八月二十三日起至清償日止
    ，逾期在六個月以內者，按前開利率百分之十，逾期超過六
    個月者，按前開利率百分之二十計算之違約金。　　
四、第一、二審訴訟費用新臺幣參仟參佰柒拾伍元，由被上訴人
     負擔。
    事實及理由
甲、程序方面
    被上訴人黃金海經合法通知，未於言詞辯論期日到場，核無
    民事訴訟法第386條所列各款情形，爰依同法第436條之1第3
    項準用同法第463條，再準用同法第385條第1項前段之規定
    ，准上訴人訴訟代理人之聲請，由其一造辯論而為判決。
乙、實體方面
一、上訴人起訴主張：
(一)被上訴人前於民國92年8月26日向大眾商業銀行股份有限公
    司（下稱大眾銀行）申請現金卡（下稱系爭現金卡）使用，
    借款額度為新臺幣（下同）5萬元，約定按年息18.25%固定
    計付利息，倘未依約於繳款期限前繳款，即喪失期限利益，
    全部債務視為到期，並改按年息15%計付遲延利息，經大眾
    銀行於同年月29日確認被上訴人簽名為被上訴人所親簽及繳
    驗之身分證正本無誤後核撥39,000元予被上訴人，又於94年
    3月19日同意調升現金卡額度，惟被上訴人嗣未依約繳款，
    尚欠本金45,105元及自95年9月15日起至清償日止，按年息1
    5%計算之利息迄未清償（下稱系爭現金卡債務）；被上訴人
    另於93年12月31日向大眾銀行申請個人信用貸款（下稱系爭
    信用貸款），額度為10萬元，借款期間自撥貸之日起算，以
    每1個月為1期，按84期年金法本息平均攤還，最後一期清償
    全部本息餘額，利息按年息15%固定計付，被上訴人於信用
    貸款有效期間內，得隨時償還所借之款項，期間如未依約攤
    還本息時，被上訴人即喪失期限利益，視為全部到期，並須
    依約定利率計付遲延利息，暨逾期在6個月以內者，按借款
    利率10%，逾期超過6個月者，按借款利率20%加計違約金，
    經大眾銀行於94年1月3日派員訪視被上訴人當時任職之金龍
    王科技有限公司（下稱金龍王科技公司）而向該公司之負責
    人確認被上訴人仍在職，復審核被上訴人簽名為其親簽及其
    繳驗之身分證及健保卡無誤後，於同年月10日將10萬元之款
    項匯款至被上訴人在大眾銀行開立之帳號000000000000號存
    款帳戶（下稱被上訴人大眾銀行帳戶），然被上訴人嗣亦未
    依約繳款，尚欠本金95,057元及自94年8月23日起至清償日
    止，按年息15%計算之利息，暨自94年8月23日起至清償日止
    ，逾期在6個月以內者，按前開利率10%，逾期超過6個月者
    ，按前開利率20%計算之違約金迄未清償（下稱系爭信用貸
    款債務）。而上訴人與大眾銀行則經行政院金融監督管理委
    會員於106年1月17日函准合併，大眾銀行為消滅銀行，上訴
    人則為存續銀行，並概括承受大眾銀行之營業、資產以及負
    債，爰依消費借貸之法律關係，提起本件訴訟。
(二)並聲明：
  ⒈被上訴人應給付上訴人45,105元，及自95年9月15日起至清償
    日止，按年息15%計算之利息。
　⒉被上訴人應給付上訴人95,057元，及自94年8月23日起至清償
    日止，按年息15%計算之利息，暨自94年8月23日起至清償日
    止，逾期在6個月以內者，按前開利率10%，逾期超過6個月
    者，按前開利率20%計算之違約金。
二、被上訴人於原審求為判決：駁回上訴人在原審之訴。其答辯
    意旨略以：系爭現金卡申請書及系爭信用貸款申請書上之被
    上訴人簽名均非被上訴人本人所簽，被上訴人未曾向上訴人
    借款，亦從未至大眾銀行辦理開戶事宜，被上訴人大眾銀行
    帳戶內存放之款項並非被上訴人所有，被上訴人應係遭他人
    盜用身分申請系爭現金卡及申辦系爭信用貸款；又上訴人提
    出之訪視紀錄單上所載被上訴人聯絡電話0000000000並非被
    上訴人使用之門號，至系爭現金卡申請書上所載戶籍地址高
    雄市○鎮區○○街00號係被上訴人姪子之住家，被上訴人實際
    居住於臺中市北屯區，電話為00000000等語。
三、本件原審以上訴人未能證明被上訴人有消費借貸之事實，判
    決上訴人全部敗訴。上訴人全部聲明不服，並聲明：㈠原判
    決廢棄。㈡被上訴人應給付上訴人45,105元，及自95年9月15
    日起至清償日止，按年息15%計算之利息。㈢被上訴人應給付
    上訴人95,057元，及自94年8月23日起至清償日止，按年息1
    5%計算之利息，暨自94年8月23日起至清償日止，逾期在6個
    月以內者，按前開利率10%，逾期超過6個月者，按前開利率
    20%計算之違約金。被上訴人則經合法通知，未提出任何書
    狀為聲明或陳述，亦未到場。
四、得心證理由：
(一)上訴人於原審主張被上訴人積欠系爭現金卡債務及系爭信用
    貸款債務之事實，業據提出與其主張相符之系爭現金卡申請
    書暨約定事項、系爭信用貸款申請書暨個人信用貸款約定事
    項、系爭現金卡往來交易明細、系爭信用貸款放款往來交易
    明細等件為證，自堪信實。
(二)被上訴人雖抗辯其未曾向大眾銀行申請系爭現金卡、系爭信
    用貸款，系爭現金卡申請書及系爭信用貸款申請書上之被上
    訴人簽名均非被上訴人之筆跡，而否認系爭現金卡申請書及
    系爭信用貸款申請書之真正等語。惟：
  ⒈按代理人於代理權限內，以本人名義所為之意思表示，直接
    對本人發生效力，民法第103條第1項定有明文。而代理人亦
    有不表明自己之名，僅表明本人之名而為行為，即代理人任
    意記明本人之姓名，而以本人名義締結契約行為者，所在多
    有，此種行為祇須有代理權，即不能不認為代理之有效形式
    。又證明應證事實之證據資料，並不以可直接單獨證明之直
    接證據為限。凡先綜合其他情狀，證明某事實，再由某事實
    為推理的證明應證事實，該證明某事實之間接證據，自包括
    在內（最高法院92年度台上字第1499號判決參照）。又現金
    用卡使用契約、信用貸款契約並非法定要式契約，亦非約定
    要式契約，其成立自不以申請人在現金卡申請書及信用貸款
    申請書親自簽名為必要，依民法第153條第1項規定，當事人
    （含代理人）互相表示意思一致者，無論其為明示或默示，
    契約即為成立。
  ⒉被上訴人於原審時雖抗辯其並未申請系爭信用卡、系爭信用
    貸款，系爭現金卡申請書及系爭信用貸款申請書上之簽名並
    非被上訴人之筆跡等語，然因系爭現金卡、系爭信用貸款係
    發生在92年、93年間，距今已將近20年，上訴人自無從搜集
    堪供鑑定之相關筆跡數量以鑑定系爭現金卡申請書、系爭信
    用貸款申請書上之「黃金海」簽名是否確為被上訴人筆跡，
    惟本院以肉眼觀察系爭現金卡申請書及系爭信用貸款申請書
    之「黃金海」簽名與被上訴人於92年間向訴外人中國信託商
    業銀行股份有限公司（下稱中國信託銀行）申辦信用卡之中
    國信託蓮花卡申請書上之「黃金海」簽名甚為相似。且系爭
    現金卡申請書係於92年8月26日申請，其上記載之「戶籍地
    址」為「高雄市○鎮區○○路00號」、「現居地址」為「台中
    市○○區○○路○段000號4樓」、「電話00-0000000、00-000000
    00」、「行動電話0000000000」、「子女3人」「公司名稱
    ：金龍王科技有公司　台中市○○區○○路○段000號　00-00000
    000」，並檢附被上訴人國民身分證正反面影本（正面註記
    ：89年12月18日補發）。經本院函詢高雄市○鎮○○○○○○○○○○○
    ○○○於00○○設○○○○○街00號，當時與被上訴人同時設籍該址者
    ，尚有何人？又被上訴人於當時共計有子女幾人及其姓名？
    又被上訴人於89年12月18日曾申請補發國民身分證，至93年
    前，有無再申請補發？」據復以：「經查戶政資訊系統，黃
    員（即被上訴人）自89年12月18日後至93年間並未再補發新
    證」等語，此有高雄○○○○○○○○111年6月15日高市鎮○○○00000
    000000號函暨戶籍資料在卷可稽。復觀諸高雄○○○○○○○○檢附
    之戶籍資料，被上訴人於申請系爭現金卡時，確有子女黃○
    維、黃○盈、黃○卿3人，且核系爭現金卡申請書上記載之「
    聯絡人資料」欄項下之「親屬姓名」欄所填寫之黃○卿即為
    被上訴人之女。復參以被上訴人申請系爭現金卡所檢附之國
    民身分證係89年12月18日補發，而被上訴人於自89年12月18
    日後至93年申請系爭現金卡止並未再補發新證，可知被上訴
    人檢附之國民身分證即為當時被上訴人有效使用之國民身分
    證，而國民身分證乃重要之身分憑證，一般人均會慎重保存
    ，以免遭不當之使用，該申請人既能輕易取得被上訴人之國
    民身分證影本，而系爭現金卡及系爭信用貸款之申請人提出
    之被上訴人國民身分證影本均屬89年補發，此各有系爭現金
    卡申請書、系爭信用貸款申請書所附於「89年12月18日補發
    」之被上訴人國民身分證影本可佐，而被上訴人於89年12月
    18日補發國民身分證後，迄至被上訴人申請系爭現金卡、系
    爭信用貸款之時，並無任何補（換）發資料，業如前述，倘
    非被上訴人本人提供何能隨意取得被上訴人之國民身分證影
    本，又申請人何以對被上訴人之家庭狀況、子女人數、子女
    姓名、子女聯絡電話如此熟悉，並敢將其中一名子女列為聯
    絡人。
  ⒊按從事業務之人在業務上或通常業務過程所製作之紀錄文書
    、證明文書，因係於通常業務過程不間斷、有規律而準確之
    記載，通常有承辦人員等校對其正確性，大部分紀錄係完成
    於業務終了前後，無預見日後可能會被提供作為證據之偽造
    動機，其虛偽之可能性小，除非該等紀錄文書或證明文書有
    顯然不可信之情況，應認為有相當之證據力。觀諸大眾銀行
    電話照會文件，其內記載「(o)1447會計賴小姐表示在職(h)
    1451無人接聽(a)1450與本人核對無誤」、現金卡親訪紀錄
    表暨證件徵提表，其內記載「94年1月3日親訪客戶公司老闆
    確認客戶（即被上訴人）在職無誤，左住家，右住家，公司
    為飲水機公司，客戶擔任業務，年資6年多」等語，又大眾
    銀行94年12月訪視紀錄單，其上記載「至上述地點（即金龍
    王科技公司）老板表示「債」（應係指被上訴人）已離職很
    久了，也沒住此了，向「專」（應係指訪視人員）表示不要
    再打擾此地了，地址無效，俟撥手機與「債」聯絡，人在南
    部，承諾12/27前繳3,000」等語，而被上訴人於原審審理時
    亦自承其曾任職金龍王科技公司等語（見原審卷第83頁），
    由此可知上訴人之前開電話照會文件、訪視紀錄，確屬上訴
    人之承辦人員落實親訪或電訪所得之資料，自堪採信，復衡
    以被上訴人於78年5月起至100年2月1日止，並無任何投保勞
    工保險之紀錄，有被上訴人勞工保險投保資料在卷可稽，衡
    情倘非被上訴人或經被上訴人授權申請之人，豈能知悉被上
    訴人於申請時確係任職金龍王科技公司？又豈敢填寫被上訴
    人之真正任職公司，而不怕有遭上訴人之承辦人員於核對身
    分或訪查時識破之虞？
　⒋本院復衡以被上訴人曾於92年間向中國信託銀行申辦信用卡
    ，此為被上訴人在原審所不否認，原審乃函請中國信託銀行
    檢送被上訴人前在中國信託銀行申辦之信用卡申請書，本院
    比對被上訴人於中國信託銀行信用卡申請書內之戶籍地址、
    行動電話、室內電話及任職公司之記載，經核均與前開系爭
    現金卡申請書記載之戶籍地址、行動電話、室內電話及任職
    公司相同；雖被上訴人否認曾使用「行動電話0000000000」
    ，經本院函詢結果，「行動電話0000000000」之承租人為林
    翠英而非被上訴人，有遠傳電信股份有限公司回復表在卷可
    稽，惟觀諸中國信託銀行信用卡申請書「您的聯絡人資料」
    欄項下之姓名即為林翠英（關係　朋友），衡以信用卡申請
    書乃事涉財產權益之文書，被上訴人既將林翠英列為信用卡
    聯絡人，顯然被上訴人與林翠英之關係非比尋常，則被上訴
    人使用林翠英承租之行動電話門號，自符事理之常，被上訴
    人空言否認其未使用「行動電話0000000000」，即無可採。
    衡情系爭現金卡倘非由被上訴人本人申請或授權他人代為申
    請，何以對於被上訴人之戶籍地址、行動電話、室內電話、
    任職公司及家庭成員等細節均能瞭若指掌？凡此種種，孰能
    置信。
  ⒌再衡諸常情，冒名申請現金卡、信用貸款者一般均會在遭發
    覺前用完貸款額度並拒不清償，惟觀諸系爭現金卡債務之清
    償情形，被上訴人自92年9月18日起至95年9月14日期間陸續
    清償36次，期間長達2年餘，共計清償36,000元，清償金額
    為500元至2,000元不等，其中以1,000元次數最多，此有客
    戶往來交易明細在卷可稽，倘若遭冒名申請，冒名申請人已
    於94年間取得另筆系爭信用貸款債務，又何須繼續繳納款項
    至95年9月14日，此顯違常理？另系爭信用貸款債務之清償
    情形，被上訴人自94年1月10日起至94年8月22日期間陸續清
    償8次、共計清償11,588元，清償金額分別為3,000元、1,25
    0元、1,242元、1,233元、1,224元、1,215元、1,216元、1,
    208元，亦有放款往來交易明細在卷可稽。以上長期清償之
    行為均與冒名辦卡者之行徑全然不同，且若非被上訴人本人
    或經被上訴人授權申請之人，何需分別陸續清償系爭現金卡
    債務36,000元、系爭信用貸款債務11,588元？被上訴人空言
    抗辯系爭信用卡、系爭信用貸款係遭冒名盜用等語，顯難置
    信。
  ⒍綜上，系爭現金卡申請書、系爭信用貸款申請書之簽名雖無
    從證明係被上訴人親簽，然本院衡諸上開間接事證，堪認上
    訴人已就其主張之被上訴人本人或其授權之人確有向上訴人
    合併前之大眾銀行申辦系爭信用卡、系爭信用貸款一節，足
    使本院心證形成達證據優勢甚或明晰可信之程度，已盡其舉
    證責任，基於舉證責任轉換原則，應由被上訴人就其抗辯系
    爭現金卡、系爭信用貸款係遭冒名申請一節，負舉證責任，
    惟被上訴人就此並未能舉證以實其說，僅空言抗辯系爭現金
    卡申請書、系爭信用貸款申請書並非被上訴人親簽，係遭冒
    名申辦等語，並無足取。
五、按稱消費借貸者，謂當事人一方移轉金錢或其他代替物之所
    有權於他方，而約定他方以種類、品質、數量相同之物返還
    之契約；借用人應於約定期限內，返還與借用物種類、品質
    、數量相同之物；遲延之債務，以支付金錢為標的者，債權
    人得請求依法定利率計算之遲延利息，但約定利率較高者，
    仍從其約定利率。民法第474條第1項、第478條前段、第233
    條第1項分別定有明文。被上訴人既積欠前揭所示之本金、
    利息、違約金未償，上訴人依消費借貸契約之法律關係，請
    求被上訴人如數給付，自屬有據。
六、綜上所述，上訴人依消費借貸契約之法律關係，請求被上訴
    人給付如主文第2項、第3項所示之金額、利息及違約金，於
    法有據，自應准許。原審就此部分為上訴人敗訴之判決，尚
    有未洽。上訴意旨指摘原判決不當，求予廢棄改判，為有理
    由。爰由本院廢棄原審判決並改判如主文第2項、第3項所示
    。
七、訴訟費用3,375元（即第一審裁判費1,050元、第二審裁判費
    2,325元），由被上訴人負擔。
八、據上論結，本件上訴為有理由，依民事訴訟法第436條之1第
    3項、第385條第1項前段、第463條、第450條、第78條、第8
    7條第1項，判決如主文。
中　　華　　民　　國　　111 　年　　8 　　月　　22　　日
　　　　　    　　民事庭審判長法  官  黃梅淑

                              法  官  高偉文

                              法  官  徐世禎
以上正本係照原本作成。
如對本判決上訴，須於判決送達後20日之不變期間內，向本院提
出上訴狀。如委任律師提起上訴者，應一併繳納上訴審裁判費。
中　　華　　民　　國　　111 　年　　8 　　月　　22　　日
                              書記官　林煜庭